【裁判字號】    97,訴,2188
【裁判日期】    971225
【裁判案由】    損害賠償
【裁判全文】
臺灣臺中地方法院民事判決  97年度訴字第2188號
原      告  乙○
訴訟代理人  林雅儒律師
被      告  甲○○
訴訟代理人  陳大俊律師
            張秀瑜律師
上列當事人間因詐欺案件提起附帶民事訴訟請求損害賠償及返還
不當得利事件，經本院刑事庭裁定後移送前來（96年度附民字第
338號），本院於民國97年12月4日言詞辯論終結，判決如下：
    主    文
原告之訴及假執行之聲請均駁回。
訴訟費用由原告負擔。
    事實及理由
一、原告起訴主張：
  (一)被告於民國88年底，持營運計畫書，向原告佯稱欲投資內蒙
    古自治區武進縣境內六萬畝草場，使原告陷於錯誤，而自88
    年12月27日起至89年8 月31日止，陸續投資美金125,000 元
    （下稱系爭投資款），然被告得款後，並未將原告交付之資
    金存入公司帳戶，更遑論實際從事公司經營，而私自將原告
    所交付被告原欲投資公司之上開款項挪為個人其他投資或私
    用，被告為避免東窗事發，乃提供原告股東證書、臺灣投資
    者確認書、恆春公司營業執照，然因被告未繼續告知恆春公
    司之經營情況，原告發覺有異，經向被告查問，被告先支吾
    其詞，繼而避不見面，原告始知受騙。被告上開詐欺行為業
    經本院檢察署檢察官以95年度偵續字第99號提起公訴，暨經
    本院96年度易字第2083號刑事判處被告有期徒刑1 年6 個月
    在案。是被告顯以背於善良風俗之詐欺行為，不法侵害原告
    之權利，致原告受有美金125,000 元之損害，另刑法第339
    條第1 項詐欺取財之規定，亦屬保護他人之法律，為此，爰
    依民法第184 條第1 項、第2 項侵權行為之法律關係，請求
    被告賠償上開款項。又被告並未將原告交付之上開款項存入
    公司帳戶，亦未將之從事公司之運作，而逕挪為私用，是被
    告持有上開金額即屬無法律上之原因而受利益，並致原告受
    有損害，為此，原告亦得依不當得利之法律關係請求被告返
    還之。
  (二)對被告抗辯之陳述：原告因被告之詐欺行為而投資匯款上開
    款項，縱原告未於受詐欺之1 年內撤銷意思表示，且已罹於
    侵權行為2 年之時效，惟參諸最高法院76年台上字第168 號
    、75年度台上字第985 號判決要旨之內容，原告仍得依民法
    第197 條第2 項之規定，請求被告返還其所受之利益等語。
  (三)並聲明：1.被告應給付原告美金125,000元，及自起訴狀繕
    本送達翌日起至清償日止，按年息百分之5計算之利息。2.
    願供擔保，請准宣告假執行。
二、被告則以：否認有詐欺侵權行為之事實，本院96年度易字第
    2083號刑事判決業經上訴第二審而尚未確定。縱被告對原告
    具有侵權行為之事實，然已逾民法第197 條第1 項規定之2
    年期間，原告請求權已罹於時效而消滅。而不當得利部分，
    原告迄今尚未撤銷因被詐欺而為投資之意思表示，且1 年之
    除斥期間業已經過，投資關係亦已成立，是被告本於投資關
    係所受領原告交付之投資款即美金125,000 元，並不構成不
    當得利等語置辯。並聲明：(一)原告之訴駁回。(二)如受不利判
    決，願供擔保免為假執行。
三、原告雖主張其係受被告詐欺始交付系爭投資款，被告係構成
    侵權行為，應負損害賠償責任等語，惟被告則以上揭情詞置
    辯。按因侵權行為所生之損害賠償請求權，自請求權人知有
    損害及賠償義務人時起，2 年間不行使而消滅。自有侵權行
    為時起，逾10年者亦同。民法第197條第1項定有明文。又關
    於侵權行為損害賠償請求權之消滅時效，應以請求權人實際
    知悉損害及賠償義務人時起算，非以知悉賠償義務人因侵權
    行為所構成之犯罪行為經檢察官起訴，或法院判決有罪為準
    （最高法院72年台上字第738號判例參照）。經查：原告於9
    3年7月13日即以被告涉嫌詐欺為由，向台灣台中地方法院檢
    察署提起刑事告訴，此有刑事告訴狀在卷（見台灣台中地方
    法院檢察署93年度偵字第20501號偵查卷第18至第19頁）足
    憑。是被告縱有侵權行為，原告於93年7月13日前即已知悉
    ，然其遲至96年6月1日始提起本訴，亦有刑事附帶民事訴訟
    起訴狀可稽，足見原告之侵權行為損害賠償請求權，已罹於
    2年之消滅時效期間。故被告辯稱原告之侵權行為請求權已
    罹於時效，並拒絕給付，應屬有據。是原告之上開主張，無
    論真正與否，其請求權既已消滅時效，為無理由。
四、又原告主張縱認侵權行為損害賠償請求權已罹於時效，原告
    依民法第197 條第2 項，仍得請求被告返還系爭投資款之不
    當得利云云。惟查：
  (一)按因被詐欺而為意思表示者，表意人得撤銷其意思表示，民
    法第92條第1 項前段固定有明文，但於撤銷其意思表示前，
    受詐欺者所為之意思表示仍屬有效。又依民法第93條之規定
    ，前條之撤銷，應於發見詐欺後1 年內為之，是倘若已逾1
    年之除斥期間，則不生撤銷之效力。本件原告主張因受被告
    詐欺而應允投資內蒙古恆春農牧產業有限公司並交予系爭投
    資款予被告，然縱其意思表示確有瑕疵，但其迄至本院言詞
    辯論終結時，均未撤銷其意思表示，自難謂被告無權持有系
    爭投款，亦不生不當得利之問題。且原告自知悉被詐欺起，
    距其提起本件訴訟止，已逾1年除斥期間。揆諸前揭說明，
    則其基於投資之意思表示所交付被告系爭投資款，仍具有法
    律上之原因，原告之主張即與「無法律上原因」此一要件不
    合，其援引不當得利請求權為請求之依據，與法不符，亦難
    准許。
  (二)次依民法第197 條規定：「因侵權行為所生之損害償請求權
    ，自請求權人知有損害及賠償義務人時起，二年間不行使而
    消滅。自有侵權行為時起，逾十年者亦同。損害賠償之義務
    人，因侵權行為受利益，致被害人受損害者，於前項時效完
    成後，仍應依關於不當得利之規定，返還其所受之利益於被
    害人。」基此規定，因侵權行為所生之損害賠償請求權，如
    罹於時效而消滅，請求權人固不得再以權利侵害為理由請求
    損害賠償，然如賠償義務人曾因侵權行為受有利益，則生損
    害賠償請求權與不當得利返還請求權競合之問題。我民法為
    解決此項問題，特於第197 條第2 項規定：「損害賠償之義
    務人，因侵權行為受利益，致被害人受損害者，於前項時效
    完成後，仍應依關於不當得利之規定，返還其所受之利益於
    被害人。」依據請求權競合之法理，如有一請求權已因達到
    目的而消滅，其他請求權固應失其存在，然如一請求權因達
    到目的以外之原因而消滅，則於其他請求權之存在，仍屬無
    礙，法律是認請求權競合之實益即在於此，本項之設，不外
    一種解釋之規定。綜上所述，可見民法第197 條第2 項是一
    項闡釋性之規定，僅在於表示因侵權行為所生之損害賠償請
    求權，雖罹於時效而消滅，被害人不當得利請求權仍不受影
    響，因此被害人是否能夠向加害人請求返還其所受之利益，
    應視不當得利之構成要件是否具備而定，而其最主要者，係
    損害變動須無法律上之原因（參閱王澤鑑：意思表示之詐欺
    與侵權行為－最高法院歷年判例、判決及民庭庭推總會決議
    之檢討，法學叢刊67年12月第3 至4 頁）。準此，民法第19
    7 條第2 項固規定損害賠償之義務人，因侵權行為受利益，
    致被害人受損害者，於前項時效完成後，仍應依關於不當得
    利之規定，返還其所受之利益於被害人。而原告侵權行為損
    害賠償請求權雖已消滅時效，惟被告既係基於原告仍有效之
    投資意思表示而受領系爭投資款，自不構成不當得利，已如
    前述，是原告主張被告應依民法第197條第2項規定返還其所
    受之利益，亦無理由。故原告依不當得利法律關係請求被告
    返還系爭投資款，為無理由。
五、又本件被告之時效抗辯既有理由，且原告主張被詐欺意思表
    示已因除斥期間經過不得再行撤銷，則兩造關於有無侵權及
    詐欺等事實上爭執，即無審就必要。
六、綜上各述，原告主張依侵權行為損害賠償請求權及不當得利
    返還請求權，請求被告應給付美金125,000元，及自起訴狀
    繕本送達被告翌日起至清償日止，按年息百分之5計算之利
    息，為無理由，應予駁回。原告之訴既經駁回，其假執行之
    聲請，即失所依據，應併予駁回。
七、本件事證已臻明確，兩造其餘攻擊防禦方法及舉證，核與判
    決無影響，毋庸一一論列，並此敘明。
八、訴訟費用負擔之依據：民事訴訟法第78條。
中    華    民    國    97    年    12    月    25    日
                  民事第四庭    法  官  郭佳瑛
正本係照原本作成。
如對本判決上訴，須於判決送達後20日內向本院提出上訴狀。
中    華    民    國    97    年    12    月    25    日
                                書記官  謝明倫


司法院資訊處製作；財團法人民間司法改革基金會備份。
